【裁判字號】    96,訴,1469
【裁判日期】    971022
【裁判案由】    偽造有價證券等
【裁判全文】
臺灣板橋地方法院刑事判決              96年度訴字第1469號
公  訴  人  臺灣板橋地方法院檢察署檢察官
被      告  甲○○
選任辯護人  商桓朧  律師
上列被告因偽造有價證券等案件，經檢察官提起公訴（96年度偵
字第6003號），本院判決如下：
    主  文
甲○○共同意圖供行使之用，而偽造有價證券，處有期徒刑壹年
陸月；減為有期徒刑玖月。
如附表「應沒收物欄」所示之物及偽造之「乙○○」印章壹枚均
沒收。
    事  實
一、甲○○與乙○○原為男女朋友關係；甲○○係址設臺北市○○○路481 號1 樓「今展汽車商行」之實際負責人，乙○○
    則出名擔任該車行之登記負責人，渠2 人並約定甲○○於執
    行該車行之業務時，如須以乙○○名義對外為交易行為，均
    須先徵得乙○○之同意後，始得為之。嗣甲○○於民國94年
    4 月間，因業務所需，欲以「今展汽車商行」所屬、登記於
    乙○○名下之車牌號碼1421-EH 號自用小客車設定動產抵押
    權，向第一商業銀行南京東路分行（下稱第一銀行）貸款新
    臺幣（下同）40萬元，其雖無詐取貸款之不法所有意圖（詳
    後述），然其明知未得乙○○之同意或授權，竟仍與某真實
    姓名、年籍不詳之成年女子共同基於行使偽造私文書、意圖
    供行使之用而偽造有價證券之犯意聯絡，先由甲○○於不詳
    時、地，委由某不知情之成年刻印業者偽刻「乙○○」之印
    章1 枚，並將該印章連同其前因受乙○○委託處理事務而取
    得之乙○○國民身分證等物均交予該名女子，渠2 人再與第
    一銀行對保人員丙○○相約於94年4 月18日，在上址「今展
    汽車商行」內辦理貸款對保手續，由該名女子持乙○○之國
    民身分證，佯稱其為乙○○本人，而接續於如附表編號1 、
    編號2 所示之貸款借據暨動產抵押契約書、授權書上偽造「
    乙○○」之簽名及持前述偽造之「乙○○」印章蓋用其上（
    偽造之簽名、印文詳附表編號1 、編號2 所示），以此方式
    偽造乙○○名義之上開私文書，分別表示乙○○本人以車牌
    號碼1421-EH 號自用小客車設定動產抵押權向第一銀行貸款
    、及乙○○本人授權第一銀行得就供借款償還擔保之如附表
    編號3 所示本票自行填載到期日並行使票據權利之意旨，該
    名女子並偽以乙○○之名義，於如附表編號3 所示之本票發
    票人欄內偽造「乙○○」之簽名及持前述偽造之「乙○○」
    印章蓋用其上，以此方式偽造如附表編號3 所示以乙○○為
    共同發票人、屬有價證券之本票1 紙；甲○○與該名女子復
    將上開偽造完成之契約書、授權書、本票等均持以交付予丙○○審核而行使之，足生損害於乙○○本人及第一銀行對於
    貸款對象審核之正確性；甲○○則以此方式，順利向第一銀
    行貸得款項40萬元。嗣甲○○於繳納前8 期分期款後，因財
    務狀況惡化，復因案入監執行，致未能繼續繳款，而第一銀
    行嗣亦於95年3 月9 日，將上開借款債權讓與和潤企業股份
    有限公司（下稱和潤公司），經和潤公司向乙○○追償債務
    後，始循線查悉上情。
二、案經臺灣士林地方法院檢察署檢察官主動簽分呈請臺灣高等
    法院檢察署檢察長令轉臺灣板橋地方法院檢察署檢察官偵查
    起訴。
    理  由
一、上揭事實，業據被告甲○○於本院審理時坦白承認，核與被
    害人乙○○於偵查中檢察官訊問時指述及證述之情節、證人
    丙○○於偵查中檢察官訊問時證述之情節相符，並有如附表
    所示之貸款借據暨動產抵押契約書、授權書、本票各1 紙、
    「今展汽車商行」商業登記案卷1 宗、和潤公司所提出之徵
    信報告書、撥款同意書、貸款應收展期餘額表、債權讓與契
    約書等各1 份，及內政部警政署刑事警察局95年10月19日刑
    鑑字第0950152424號筆跡鑑定書、95年10月31日刑鑑字第09
    50159160號筆跡鑑定書各1 紙等在卷可稽，足認被告上開自
    白，核與事實相符；本件事證明確，被告犯行堪以認定。
二、按被告行為後，94年2 月2 日修正公布之刑法部分修正條文
    ，業於95年7 月1 日施行。修正後刑法第2 條第1 項規定：
    「行為後法律有變更者，適用行為時之法律。但行為後之法
    律有利於行為人者，適用最有利於行為人之法律」，上揭條
    文係規範行為後法律變更所生新舊法律比較適用之準據法，
    於刑法修正施行後，應適用上揭條文之規定，為「從舊從輕
    」之比較。又法律變更之比較適用，比較時應就罪刑有關之
    共犯、未遂犯、想像競合犯、牽連犯、連續犯、結合犯，以
    及累犯加重、自首減輕暨其他法定加減（如身分加減）與加
    減例等一切情形，綜其全部罪刑之結果而為比較；且就比較
    之結果，須為整體之適用，不能割裂分別適用各該有利於行
    為人之法律，此即法律變更之比較適用所應遵守之「罪刑綜
    合比較原則」及「擇用整體性原則」（最高法院24年上字第
    4634號判例、27年上字第2615號判例、95年第8 次刑事庭會
    議決議意旨參照）。茲就與本案相關之刑法修正前、後條文
    之比較，分述如下：
  (一)罰金刑最低數額部分：修正前刑法第33條第5 款原規定：「
    罰金：（銀元）1 元以上」，依現行法規所定貨幣單位折算
    新臺幣條例第2 條規定折算為新臺幣後，上開罰金刑之最低
    數額即為新臺幣3 元；而修正後刑法第33條第5 款則規定：
    「罰金：新臺幣1,000 元以上，以百元計算之」，即修正後
    之罰金刑最低數額，已提高為新臺幣1,000 元；比較新舊法
    之結果，修正後之規定，並未較有利於被告（至被告所犯偽
    造有價證券罪，其法定刑中罰金刑數額提高標準部分，依增
    訂刑法施行法第1 條之1 第1 項、第2 項前段規定提高後之
    數額，與原適用罰金罰鍰提高標準條例第1 條前段、現行法
    規所定貨幣單位折算新臺幣條例第2 條等規定提高並折算為
    新臺幣後之數額，兩者均屬相同，對於被告並無何有利或不
    利之影響，自不生新舊法比較適用之問題，應依一般法律適
    用之原則，直接適用增訂後之規定，併予敘明）。
  (二)牽連犯部分：修正前刑法第55條後段原規定：「犯一罪而其
    方法或結果之行為犯他罪名，從一重處段」，修正後之刑法
    已刪除上開牽連犯之條文規定；本件被告所犯行使偽造私文
    書、偽造有價證券等2 罪間，有方法、目的之牽連關係（詳
    下述），依修正前刑法第55條牽連犯之規定，僅從一較重之
    偽造有價證券罪處斷，而修正後之刑法既已刪除上開牽連犯
    之規定，則被告上開犯行，即應分別論罪科刑，再依數罪併
    罰之規定分論併罰；比較新舊法之結果，修正後之規定，並
    未較有利於被告。
  (三)綜上修正前、後刑法規定比較之結果，修正後之刑法規定並
    未較有利於被告，揆諸前揭說明，本件自應適用被告行為時
    即修正前之刑法規定。
三、核被告所為，係犯刑法第216 條、第210 條之行使偽造私文
    書罪、同法第201 條第1 項之偽造有價證券罪。被告偽造「
    乙○○」印章之行為，係利用某不知情之成年刻印業者所為
    ，應論以間接正犯。被告於如附表編號1 、編號2 所示文書
    上偽造「乙○○」簽名及印文之行為，係基於單一之偽造署
    押、印文犯意，於時間、空間緊密相接之環境下所為之接續
    數行為，僅評價為一偽造署押、印文之行為；被告偽造印章
    之行為，係偽造印文之階段行為，其偽造署押、印文之行為
    ，則係偽造私文書之部分行為（被告同時偽造同一被害人乙○○如附表編號1 、編號2 所示之文書，僅侵害一法益，應
    僅評價為一偽造私文書之行為；最高法院73年台上字第3629
    號判例意旨參照），其偽造私文書後復持以行使，偽造之低
    度行為應為行使之高度行為所吸收，均不另論罪。又被告於
    如附表編號3 所示本票發票人欄內偽造「乙○○」簽名及印
    文之行為，係偽造有價證券之部分行為，其偽造有價證券後
    復持以行使，行使之低度行為應為偽造之高度行為所吸收，
    亦不另論罪。被告上開行使偽造私文書、偽造有價證券等犯
    行，與該真實姓名、年籍不詳之成年女子間有犯意之聯絡及
    行為之分擔，渠等並已共同實行犯罪之行為，均應依刑法第
    28條（本條文雖亦經修正，惟本件被告與該名成年女子已共
    同實行上開犯罪之行為，無論依修正前、後之刑法第28條規
    定，均成立共同正犯，對於被告並無何有利或不利之影響，
    自不生新舊法比較適用之問題，應依一般法律適用之原則，
    直接適用修正後之規定）論以共同正犯。被告所犯上開行使
    偽造私文書、偽造有價證券等2 罪間，有方法、目的之牽連
    關係，應依修正前刑法第55條規定，從一較重之偽造有價證
    券罪處斷。查本件被告係「今展汽車商行」之實際負責人，
    其於處理該車行所屬車輛之抵押貸款業務時，為貪圖一時之
    便，未得被害人即該車行登記負責人乙○○之同意，即冒用
    被害人乙○○之名義辦理貸款及簽發本票，其動機固非純正
    ，然被告上開行為，尚非出於意圖為自己不法所有之詐欺取
    財犯意（詳後述），且被告與被害人乙○○原屬男女朋友關
    係，被告當係自恃該層情誼關係，始率而為本件之犯行，其
    主觀惡性尚非重大，而被害人乙○○於本院審理時，亦到庭
    陳稱：被告已承認自己的錯誤，伊並沒有要告被告的意思，
    對於被告之刑度也沒有任何意見，被告本案如能早日執行完
    畢，也可以早日開始新的生活等語（見本院97年10月8 日審
    判筆錄第8 頁）；然本件被告所犯刑法第201 條第1 項之偽
    造有價證券罪，係法定本刑3 年以上10年以下有期徒刑之重
    罪，與其前述犯罪情節相較，實屬情輕而法重，客觀上足以
    引起一般同情，而有堪資憫恕之處，本院認即令處以法定最
    低刑度猶嫌過重，爰依刑法第59條規定，酌減其刑（按刑法
    第59條固亦於95年7 月1 日起修正施行，惟其修正後之條文
    ，僅屬法院就刑之酌減審認標準見解之明文化，非屬法律之
    變更，應依一般法律適用原則，適用裁判時法【最高法院95
    年第8 次刑事庭會議決議六、(一)、95年第21次刑事庭會議決
    議意旨參照】）。爰審酌被告之犯罪動機、目的、手段、其
    行為對於金融交易秩序所產生之潛在危害程度，及被告犯後
    於本院審理時已坦承犯行，態度尚稱良好等一切情狀，量處
    如主文所示之刑，以資懲儆。又被告犯罪後，中華民國九十
    六年罪犯減刑條例業經總統於96年7 月4 日公布，並自同年
    月16日起生效施行，核本件被告之犯罪時間，係在96年4 月
    24日以前，合於該條例所列之減刑要件，爰依該條例第2 條
    第1 項第3 款規定減其宣告刑二分之一。如附表編號1 、編
    號2 所示文書上偽造之「乙○○」簽名、印文，均係偽造之
    署押，另前述偽造之「乙○○」印章1 枚，則係偽造之印章
    ，該枚印章雖未扣案，然無證據證明業已滅失，均應依刑法
    第219 條規定宣告沒收。如附表編號3 所示本票1 紙，其中
    關於發票人為乙○○部分，係偽造之有價證券，應依刑法第
    205 條規定宣告沒收之（至該本票上偽造之「乙○○」簽名
    及印文，因屬該偽造有價證券之一部，爰不另予諭知沒收）
    。
四、公訴意旨另以：被告甲○○與前述真實姓名、年籍不詳之成
    年女子復共同基於意圖為自己不法所有之犯意聯絡，由該名
    女子冒用乙○○之身分，以乙○○為借款人、被告為保證人
    ，向第一銀行辦理貸款40萬元，並以前述行使偽造乙○○名
    義之貸款借據暨動產抵押契約書、授權書、偽造乙○○為共
    同發票人之本票等方式，致第一銀行承辦人員因而陷於錯誤
    ，誤信乙○○本人確有貸款之真意，而將款項40萬元匯至被
    告所指定之帳戶，嗣被告僅繳納8 期分期款後，自95年1 月
    30日起，即拒不付款，致受讓該借款債權之和潤公司追償無
    著；因認被告此部分之行為，另涉犯刑法第339 條第1 項之
    之詐欺取財罪嫌。
  (一)按犯罪事實應依證據認定之，無證據不得認定犯罪事實，刑
    事訴訟法第154 條第2 項定有明文。又認定不利於被告之事
    實，須依積極證據，苟積極證據不足為不利於被告事實之認
    定時，即應為有利於被告之認定，更不必有何有利之證據；
    再犯罪事實之認定，應憑真實之證據，倘證據是否真實尚欠
    明確，自難以擬制推測之方式，為其判斷之基礎；刑事訴訟
    上證明之資料，無論為直接或間接證據，均須達於通常一般
    之人均不致有所懷疑，而得確信其為真實之程度，始得據為
    有罪之認定，若其關於被告是否犯罪之證明未能達此程度，
    而有合理懷疑之存在，致使無從形成有罪之確信，根據「罪
    證有疑，利於被告」之證據法則，即不得遽為不利被告之認
    定，最高法院30年上字第816 號、53年台上字第656 號、76
    年台上字第4986號分別著有判例可資參照。次按刑法第339
    條第1 項詐欺罪之成立，以意圖為自己或第三人不法所有，
    以詐術使人將本人或第三人之物交付為要件，所謂以詐術使
    人交付，必須被詐欺人因其詐術而陷於錯誤，若其所用方法
    ，不能認為詐術，亦不致使人陷於錯誤，即不構成該罪；是
    以民事債務人之間，若有未依債務本旨履行給付之情形，在
    一般社會經驗而言，其原因非一，或係因不可歸責之事由無
    法給付，或係因合法對抗他造主張抗辯而拒絕給付，甚至債
    之關係成立後，始行惡意遲延給付，皆有可能，非必自始即
    出於無意給付之詐欺犯罪，自難以被告單純債務不履行之狀
    態，即推定被告自始即有不法所有意圖而施用詐術。
  (二)經查，本件被告於向第一銀行辦理貸款時，固係與另名成年
    女子共同以冒用乙○○名義為借款人之方式為之，此詳前述
    ；惟查，被告於辦理本件貸款時，其本人亦擔任借款之保證
    人，並書立如附表編號2 所示之授權書及簽發如附表編號3
    所示之本票，此觀諸卷附前揭貸款借據暨動產抵押契約書、
    授權書、本票等自明，顯見被告雖係以乙○○之名義為借款
    人，然其本身亦同時承擔該筆借款之保證人責任及本票之發
    票人責任，即被告並無免脫自身之償還責任、而將該筆借款
    債務全然推由他人負擔之意，已難認其有何意圖為自己不法
    所有之犯意可言。況且，觀諸卷附和潤公司所提出之徵信報
    告書所載（見臺灣士林地方法院檢察署95年度他字第1383號
    偵查卷宗第25頁），本件貸款於當初核貸徵信時，承辦人員
    係以「車主（即乙○○）與保人（即被告）為男女朋友，保
    人為今展汽車商行小老闆，車行已經營數十年之久，營運正
    常，且為長期配合車行，保人同意以支票付款，票信長達4
    年之久，使用正常，前貸繳息正常」為由，而核准本件貸款
    之申請，亦即該筆貸款之所以獲核准，並非因「借款人為乙○○」，而係因「保證人為被告，且被告經營之車行營運正
    常、被告票信及前貸繳息情形均屬正常」之故；從而，被告
    以乙○○名義為借款人之行為，亦難認有何使相對人陷於錯
    誤而誤予核准貸款可言。又被告於貸得上開款項後，確有繳
    納前8 期之分期款（契約約定計24期分期款），合計已繳納
    款項150,632 元，此有和潤公司所提出之貸款應收展期餘額
    表1 份在卷可憑（見臺灣士林地方法院檢察署95年度他字第
    1383號偵查卷宗第7 頁），亦即被告係於已依約償還貸得金
    額三分之一之款項（含利息）後，始未再繼續繳款；倘若被
    告於貸款之初，自始即係出於無償還意願之詐欺取財犯意，
    其於取得所貸款項後，又焉會有持續償還各期分期款、達總
    金額三分之一之舉？此亦徵被告並無詐欺之不法所有意圖甚
    明。
  (三)綜上所述，本件被告雖係以乙○○之名義為借款人而辦理貸
    款，惟被告主觀上並無意圖為自己不法所有之詐欺取財犯意
    ，且其行為亦未致相對人陷於錯誤而誤予核准貸款，自不能
    單以其未能完全清償該筆貸款之事實，即遽認其有何詐欺取
    財之犯行可言；此外，本院復查無其他積極證據足認被告有
    此部分公訴人所指之詐欺取財犯行，不能證明被告犯罪，原
    應為無罪之諭知，惟公訴人認此部分與前揭被告經論罪之行
    使偽造私文書、偽造有價證券等犯行間，有修正前刑法第55
    條牽連犯之裁判上一罪關係，爰不另為無罪之諭知，附此敘
    明。
據上論斷，應依刑事訴訟法第299 條第1 項前段，刑法第2 條第
1 項前段、第28條、第201 條第1 項、第216 條、第210 條、第
205 條、第219 條、第59條，修正前刑法第55條後段，中華民國
九十六年罪犯減刑條例第2 條第1 項第3 款、第7 條，刑法施行
法第1 條之1 第1 項、第2 項前段，判決如主文。
本案經檢察官連思藩到庭執行職務
中    華    民    國    97    年    10    月    22    日
                刑事第十五庭  審判長法  官  張江澤
                                    法  官  陳海寧
                                    法  官  劉景宜
以上正本證明與原本無異
如不服本判決應於送達後10日內向本院提出上訴狀
                                    書記官  謝秀青
中    華    民    國    97    年    11    月    14    日
附表
┌──┬─────────────┬─────────────┬─────────┐
│編號│      名      稱          │      應  沒  收  物      │      備  註      │
├──┼─────────────┼─────────────┼─────────┤
│ 1  │貸款借據暨動產抵押契約書  │前開契約書上偽造之「乙○○│「乙○○」為借款人│
│    │                          │」簽名1 枚、印文3 枚      │、甲○○為保證人  │
│    │                          │                          │                  │
├──┼─────────────┼─────────────┼─────────┤
│ 2  │授權書                    │前開授權書上偽造之「乙○○│「乙○○」、甲○○│
│    │                          │」簽名1 枚、印文1 枚      │均為立授權書人    │
├──┼─────────────┼─────────────┼─────────┤
│ 3  │本票（發票人為乙○○及林文│前開本票1 紙關於發票人為陳│「乙○○」、甲○○│
│    │濱、發票日期為94年4 月15日│思樺部分                  │均為共同發票人    │
│    │、票面金額為40萬元、受款人│                          │                  │
│    │為第一銀行【或其指定人】）│                          │                  │
└──┴─────────────┴─────────────┴─────────┘
附錄本案論罪科刑法條全文
刑法第201 條第1項、第210條、第216條
中華民國刑法第201條
（有價證券之偽造變造與行使罪）
意圖供行使之用，而偽造、變造公債票、公司股票或其他有價證
券者，處3年以上10年以下有期徒刑，得併科3千元以下罰金。
行使偽造、變造之公債票、公司股票或其他有價證券，或意圖供
行使之用，而收集或交付於人者，處1年以上7年以下有期徒刑，
得併科3千元以下罰金。
中華民國刑法第210條
（偽造變造私文書罪）
偽造、變造私文書，足以生損害於公眾或他人者，處5年以下有
期徒刑。
中華民國刑法第216條
（行使偽造變造或登載不實之文書罪）
行使第210條至第215條之文書者，依偽造、變造文書或登載不實
事項或使登載不實事項之規定處斷。


司法院資訊處製作；財團法人民間司法改革基金會備份。
